【裁判字號】    97,毒抗,15
【裁判日期】    970115
【裁判案由】    毒品危害防制條例
【裁判全文】
臺灣高等法院刑事裁定           97年度毒抗字第15號
抗  告  人  台灣板橋地方法院檢察署檢察官
被      告  甲○○
上列抗告人因被告違反毒品危害防制條例案件，不服台灣板橋地
方法院中華民國九十六年十二月十日裁定（九十六年度毒聲字第
二七一七號）提起抗告，本院裁定如左：
    主  文
抗告駁回。
    理  由
一、原聲請意旨略以：被告甲○○前於(一)民國八十七年間，因施
    用毒品案件，經裁定送觀察、勒戒，嗣復後送強制戒治，所
    涉施用一、二級毒品罪行，則分別經台灣桃園地方法院檢察
    署以九十年度戒毒偵字第六四六號為不起訴處分確定及台灣
    桃園地方法院（下稱桃園地院）以八十六年度訴字第一二五
    五號判決免刑確定。(二)九十一年間，又因施用第一級毒品海
    洛因，經桃園地院裁定送戒治處所強制戒治，於九十二年十
    月二十八日停止戒治出所，停止期間內並付保護管束（指揮
    書執畢日期為九十三年三月十日），惟於該保護管束期間，
    適遇毒品危害防制條例修正，強制戒治因而提前於九十三年
    一月二十日報結。所涉施用第一級毒品罪，另經同院以九十
    二年度訴字第九０三號判決處有期徒刑八月確定。詎被告於
    上述強制戒治執行完畢即九十年一月十二日後，「五年後」
    ，再基於施用第二級毒品甲基安非他命之犯意，於九十六年
    十月十七日凌晨二時許，在台北縣新莊市○○路某網咖店，
    施用該毒品。嗣於同年月十九日下午五時許，在同縣板橋市
    ○○街十九號旁，為警查獲。以上事實，業據被告坦承不諱
    ，且其尿液經送檢驗，確呈安非他命類陽性反應，有台灣檢
    驗科技股份有限公司出具之濫用藥物尿液檢驗報告附卷可稽
    ，其施用毒品犯行堪予認定，爰依毒品危害防制條例第二十
    條第三項、第一項及觀察勒戒處分執行條例第三條第一項規
    定，聲請裁定將被告送勒戒處所予以觀察、勒戒云云。
二、原裁定意旨略為：
  (一)按毒品危害防制條例於九十二年七月九日修正公布，自九十
    三年一月九日施行，其中第二十條、第二十三條將施用毒品
    之刑事處遇程序，區分為「初犯」、「五年內再犯」及「五
    年後再犯」。依其立法理由之說明：「初犯」，經觀察、勒
    戒或強制戒治後，應為不起訴處分或不付審理之裁定；經觀
    察、勒戒或強制戒治執行完畢釋放後，「五年內再犯」者，
    因其再犯率甚高，原實施之觀察、勒戒及強制戒治既已無法
    收其實效，爰依法追訴或裁定交付審理。至於經觀察、勒戒
    或強制戒治執行完畢釋放後，「五年後再犯」者，前所實施
    之觀察、勒戒或強制戒治已足以遮斷其施用毒品之毒癮，為
    期自新及協助其斷除毒癮，仍適用「初犯」規定，先經觀察
    、勒戒或強制戒治之程序。從而，依修正後之規定，僅限於
    「初犯」及「五年後再犯」二種情形，始應先經觀察、勒戒
    或強制戒治程序。倘被告於五年內已再犯，經依法追訴處罰
    ，縱其第三次（或第三次以上）再度施用毒品之時間，在初
    犯經觀察、勒戒或強制戒治，執行完畢釋放五年以後，已不
    合於「五年後再犯」之規定，且因已於「五年內再犯」，顯
    見其再犯率甚高，原實施觀察、勒戒或強制戒治，已無法收
    其實效，即應依該條例第十條處罰。上揭第三次（或第三次
    以上）施用毒品之時間，是否宜有期間限制？以多久為適宜
    ？則分屬刑事政策、專門醫學之範圍，非審判機關所能決定
    ，有待循立法途徑解決。（最高法院九十五年度第七次刑事
    庭會議決議意旨參照）。至上揭新修正施行之毒品危害防制
    條例，對於再犯情況，僅須進行刑事訴追，不再實施觀察、
    勒戒或強制戒治，部分人犯雖因此項修正而免除觀察、勒戒
    或強制戒治，並經釋放出所，然其戒毒療程，乃係因法律另
    有規定而中斷，並非完成法律所預設足以戒斷毒癮之治療程
    序而釋放，故此次之釋放，自與前揭條文所稱之「觀察、勒
    戒或強制戒治執行完畢釋放」不符，不得將該次視為「執行
    完畢釋放」（台灣高等法院暨所屬法院九十四年度法律座談
    會提案第十號決議結論意旨參照）。
  (二)被告既於上述(一)所示強制戒治執行完畢後，五年「內」，再
    犯上列(二)所示施用毒品罪，卻未完成法律所預設足以戒斷毒
    癮之治療程序，然仍經依法追訴處罰，是縱其第三次（或第
    三次以上）再度施用毒品之時間，在初犯經觀察、勒戒或強
    制戒治執行完畢釋放五年以後，已不合於「五年後再犯」之
    規定，且因已於「五年內再犯」，顯見其再犯率甚高，原實
    施觀察、勒戒或強制戒治，已無法收其實效，即應依該條例
    第十條處罰。乃聲請人誤為聲請將被告裁定送勒戒處所予以
    觀察、勒戒，自不應准許，爰予駁回等語。
三、檢察官之抗告意旨略謂：本件被告最近一次強制戒治執行完
    畢釋放之時間，應為九十年一月十二日，雖其嗣後又因施用
    毒品案件，受強制戒治處分之執行，於九十二年十月二十八
    日停止強制戒治付保護管束，然於保護管束期滿日（九十三
    年三月十日）前之九十三年一月二十日，因毒品危害防制條
    例修正，逕為報結停止執行，要與該條例第二十條第三項、
    第二十三條第二項所稱「觀察、勒戒或強制戒治執行完畢釋
    放」之情形不符，自無從認被告該次強制戒治業已執行完畢
    ，或列入計算被告五年內再犯之依據。是本件被告於九十六
    年十月十七日凌晨二時許，再犯本案施用毒品犯行，距前次
    強制戒治執行完畢釋放之時間已逾五年，自應仍依該條例第
    二十條第三項規定，聲請法院裁定令入勒戒處所觀察、勒戒
    。詎原審未予查明，而誤以為毋須再對被告重新施予觀察、
    勒戒或強制戒治之處遇程序，自有違誤。爰請將原裁定撤銷
    ，更為適當合法之裁定云云。
四、本院查：參諸該毒品危害防制條例第二十條第三項之修正理
    由：「觀察、勒戒或強制戒治五年後再犯者，顯見前所實施
    之觀察、勒戒或強制戒治，已足以遮斷其施用毒品之癮，為
    期自新及協助其戒除毒癮，對此五年後再犯者，爰明定仍適
    用初犯之規定，先經觀察、勒戒、強制戒治之程序。」及同
    條例第二十三條第二項之修正理由：「為配合簡化施用毒品
    犯之刑事處遇程序，並鑑於經觀察、勒戒或強制戒治執行完
    畢釋放後，五年內再犯者，其再犯率甚高，原據以實施之觀
    察、勒戒及強制戒治，既已無法收其實效，自應施以刑事處
    遇。」是新法就施用毒品者，祇於「初犯」及「五年後再犯
    」二種情形，有其追訴條件之限制，即須於初犯經觀察、勒
    戒或強制戒治釋放後，五年內均無施用毒品之行為，始能認
    其前所實施之觀察、勒戒或強制戒治，已足遮斷毒癮，而得
    於五年後再犯時，從優處遇，再予適用初犯之規定，重行觀
    察、勒戒等程序。倘其五年「內」已經再犯，被依法追訴處
    罰，縱其第三次（或第三次以上）施用毒品之時間，係在初
    犯釋放五年以後，要與五年「後」再犯之情形有別，且因已
    曾於「五年內再犯」，顯見其再犯率甚高，原實施觀察、勒
    戒或強制戒治，已無法收其實效，而無五年戒斷期之存在，
    自無再經觀察、勒戒及強制戒治之必要，應由檢察官逕行起
    訴，始符新法修正之本旨（最高法院九十五年度台非字第五
    九號判決、九十五年度台非字第一八九號判決意旨參照）。
    本件被告於九十一年間至九十六年十月十七日止，三次施用
    毒品，經警查獲，其第一次與第三次犯行之間，既夾有第二
    次係在第一次之保安處分執行完畢五年以內情形，足見原戒
    毒保安處分無法收效，本應由檢察官逕行起訴處罰，始屬正
    辦，檢察官失察，為再予觀察、勒戒從優處理之聲請，原審
    予以駁回，經核於法並無不合，應予維持。抗告意旨置原裁
    定已經明白論斷之事項於不顧，猶執陳見，提起抗告，不能
    認為有理由，應予駁回。
據上論結，應依刑事訴訟法第四百十二條，裁定如主文。
中    華    民    國    97    年    1    月     15    日
                  刑事第十九庭  審判長法  官  尤豐彥
                                      法  官  魏新國
                                      法  官  洪昌宏
以上正本證明與原本無異。
不得再抗告。
                                      書記官  王韻雅
中    華    民    國    97    年    1     月    15    日


司法院資訊處製作；財團法人民間司法改革基金會備份。
